最高法院刑事判決　　　　　　九十六年度台上字第六四七二號
上　訴　人　台灣高等法院高雄分院檢察署檢察官
被　　　告　甲○○
上列上訴人因被告偽造文書案件，不服台灣高等法院高雄分院中
華民國九十五年五月十五日第二審判決（九十四年度上訴字第一
七四０號，起訴案號：台灣高雄地方法院檢察署九十四年度偵字
第二一０四號），提起上訴，本院判決如下：
    主  文
原判決撤銷，發回台灣高等法院高雄分院。
    理  由
本件原判決以公訴意旨認被告甲○○涉犯刑法第二百十六條、第
二百十條、第二百十四條行使偽造私文書罪與使公務員登載不實
罪嫌。但經原審調查證據之結果，認尚乏積極證據足以證明被告
涉犯該等罪嫌，因而撤銷第一審之科刑判決，改判諭知被告無罪
；固非無見。
惟查：(一)、起訴事實中有一行為而觸犯數個罪名，或互有手段結
果之關係者，雖其中某行為經諭知無罪或有罪，而當事人僅就其
他之諭知有罪或無罪部分，提起上訴時，因審判不可分之關係，
依刑事訴訟法第三百四十八條第二項之規定，其有關係之部分，
視為亦已上訴，上訴審自應就全部起訴事實為適當之判決。否則
，即有刑事訴訟法第三百七十九條第十二款已受請求之事項未予
判決之當然違背法令。本件檢察官起訴：被告甲○○與黃其和、
魏梓安，三人基於偽造文書之共同犯意聯絡，於民國九十一年十
二月二十六日在不詳地點，偽造不實優果文化事業有限公司（下
稱優果公司）章程及股東同意書，並盜蓋優果公司及股東之印文
在上開章程及股東同意書上，再將該偽造之優果公司章程及股東
同意書，附隨偽造之優果公司登記申請書，代送文件委託書與董
事願任同意書等文件，交付不知情之黃姿雯申辦。黃姿雯即於九
十二年一月二日持上開偽造文件，以優果公司變更負責人及遷址
等為由，向高雄市政府辦理優果公司變更登記，將優果公司負責
人變更為不知情之黃慶龍（現改名為古瀚水），致使不知情之高
雄市政府承辦公務員，將此不實事項登載於職務所掌之公司登記
簿公文書上，足以生損害於夏來發、黃慶龍，及高雄市政府對於
公司相關登記管理之正確性。第一審法院審理結果認被告甲○○
利用保管優果公司股東夏來發、尤世隆、陳銘淵、林麗雪及李淑
文等人印章之機會，基於偽造後行使之犯意，於九十一年十二月
二十六日，在某不詳地點，未經優果公司股東尤世隆、陳銘淵、
林麗雪及李淑文等人之同意與授權，偽造不實之優果公司章程及
股東同意書等私文書。甲○○復於上開文件偽造李淑文之署名，
並請不知情之不詳姓名會計事務所員工偽造尤世隆、陳銘淵及林
麗雪等人之署名，再盜用優果公司及股東尤世隆等人印章，蓋印
於上開文件上，嗣併同魏梓安所提供之已簽署黃慶龍姓名，並蓋
妥印文之董事願任同意書，優果公司變更登記申請書，代送文件
委託書等文件，一併交予不知情之會計事務所員工黃姿雯申辦，
黃姿雯遂於九十二年一月二日，持上開偽造之文件，以優果公司
變更負責人，遷址等情為由，向高雄市政府辦理公司登記，將該
公司負責人由夏來發變更為黃慶龍，而行使偽造之優果公司章程
，股東同意書等私文書，使不知情之高雄市政府公務員，將此一
不實事項登載於職務上掌管之公司登記簿公文書上，足以生損害
於優果公司股東尤世隆、陳銘淵、林麗雪、李淑文及高雄市政府
對於公司相關登記管理正確性。因而判處甲○○行使偽造私文書
，足以生損害於公眾及他人，處有期徒刑伍月，如易科罰金，以
佰元折算壹日，緩刑貳年。至於公訴意旨另以：被告行使偽造
私文書及使公務員登載不實之犯行，亦包含偽造夏來發之署名及
盜用其印章等部分，且被告與魏梓安就行使偽造之優果公司變更
登記申請書、代送文件委託書及董事願任同意書等，有犯意之聯
絡及行為之分擔，應論以共同正犯部分，第一審認此二部分罪嫌
不足，但與論罪部分有想像競合犯之裁判上一罪關係，不另為無
罪之諭知。第一審法院判決後，檢察官及被告甲○○，均不服上
訴。依首揭說明，對判決之一部上訴者，其關係部分視為亦已上
訴。則第一審不另為無罪諭知部分，即應併予審判，方始合法，
惟原審就上開第一審不另為無罪諭知部分未併予審判，自有刑事
訴訟法第三百七十九條第十二款已受請求之事項未予判決之當然
違背法令。(二)、審理事實之法院對於被告有利及不利之證據，應
一律注意，詳為調查，綜合全案證據資料，本於經驗法則以定其
取捨，並將取捨證據及得心證之理由於判決內詳為說明。故證據
雖已調查，而事實仍欠明暸，尚有其他客觀上為認定事實、適用
法律基礎之證據並未調查，仍難遽為被告有利或不利之認定；如
有應調查之證據未予調查，率行判決，其判決當然為違背法令。
查被告甲○○及其夫黃其和與告訴人夏來發於九十四年五月十三
日成立和解，訂立和解書，該和解書第一條載: 「甲方（即夏來
發）於九十一年間同意乙方代理辦理優果文化事業有限公司變更
登記予甲方所指定之人，因甲方遲未找到受讓人，且乙方（指黃
其和、被告甲○○）誤解甲方同意辦理變更予任何人。嗣乙方復
未告知甲方詳細變更內容，致雙方產生誤解」等語（見一審卷第
一０頁），依上開和解書第一條所載內容，似可認夏來發與被告
約定公司負責人變更並非被告可任意為之，必須由夏來發指定方
可，則夏來發指訴被告未經其同意將公司負責人讓與不認識之黃
慶龍，何以不可採，未見原判決對此項不利於被告之證據詳為說
明，亦有刑事訴訟法第三百七十九條第十四款所定判決理由不備
之違法。檢察官上訴意旨指摘原判決不當，尚非全無理由，應認
有撤銷發回更審之原因。至公訴人認有行為時裁判上一罪關係之
使公務員登載不實部分，基於審判不可分原則，應併予撤銷發回
，附為敘明。
據上論結，應依刑事訴訟法第三百九十七條、第四百零一條，判
決如主文。
中　　華　　民　　國　九十六　年　 十一 　月　二十二　日
                      最高法院刑事第十二庭
                          審判長法官  洪　文　章
                                法官  王　居　財
                                法官  郭　毓　洲
                                法官  黃　梅　月
                                法官  邱　同　印
      本件正本證明與原本無異
                                      書  記  官
中　　華　　民　　國　九十六　年　 十一 　月　二十七　日
                                                      Ｋ
